【裁判字號】    89,訴,1231
【裁判日期】    900301
【裁判案由】    偽造有價證券等
【裁判全文】
臺灣臺南地方法院刑事判決                        八十九年度訴字第一二三一號
    公  訴  人  臺灣台南地方法院檢察署檢察官
    被      告  丙○○
    指定辯護人 本院公設辯護人  甲○○
右列被告因偽造文書等案件，經檢察官提起公訴 (八十八年度偵字第一四七０二號)
，本院判決如左：
    主  文
丙○○無罪。
    理  由
一、公訴意旨略以：被告丙○○意圖為自己不法之所有，於民國八十三年間，在高雄
    市○○路「金樹展餐廳」，向乙○○誆稱：「其叫『蔡仁德』，伊經營塑膠利潤
    高，目前進一批貨，尚欠資金」云云，並未經其員工丁○○之同意，擅自開立「
    丁○○」彰化商業銀行前鎮分行支票為擔保，向乙○○借款七十九萬一千一六百
    元。詎料，屆期不獲兌現，亦不知去向，因認被告涉有刑法第三百三十九條第一
    項詐欺取財罪嫌及同法第二百零一條第一項之偽造有價證券罪嫌。訊據被告堅決
    否認有上開犯行，辯稱：與告訴人乙○○係男女朋友關係，二人合夥作塑膠生意
    ，告訴人與伊同樣出資出兩百六十萬元，塑膠工廠在七股鄉，另伊以丁○○名義
    開立之支票，均經丁○○同意，未曾偽造等語。
二、經查公訴人以被告涉有上開罪嫌無非以告訴人乙○○之指訴被告故意隱匿其真實
    姓名向其借款，再以他人名義簽發支票保擔, 嗣後均經退票，事後經告訴人尋獲
    再簽發支票清償，惟所簽發之支示屬拒絕往來再度不獲兌現等情，而證人丁○○
    並證稱事前並未同意被告以其名義簽發支票等語，為主要依據。
三、按犯罪事實，應依證據認定之，無證據不得推定其犯罪事實。又不能證明被告犯
    罪者，應諭知無罪之判決，刑事訴訟法第一百五十四條、第三百零一條第一項分
    別定有明文。又刑法第三百三十九條第一項詐欺罪之成立，以意圖為自己或第三
    人不法之所有，以詐術使人將本人或第三人之物交付為要件。所謂以詐術使人交
    付財物，必須被詐欺人因其詐欺而陷於錯誤，若其所用方法，不能認為詐術，亦
    不致使人陷於錯誤，即不構成該罪，最高法院四十六年台上字第二六０號著有判
    例可稽。至告訴人於刑事訴訟法上與被告乃立於對立之地位，其之指訴乃以使被
    告受刑事追訴處分為目的，仍應調查其他必要之證據，以察其是否與事實相符，
    始得採為認定被告犯罪之依據。經查：
(一)、告訴人乙○○於臺灣高雄地方法院檢察署檢察官八十六年十月二十八日時指訴：
    「八十三年在餐廳認識，八十四年才借錢的，在三多路十樓之八打電話到我家，
    借三百多萬，之前是以蔡仁德與蔡嘉雄名義向我借錢．．．」等情，另於臺灣台
    南地方法院檢察署檢察官於八十八年十二月二十三日則指稱：「原先說借，之後
    才說以該款投資，八十四年四月間在我餐廳（高雄市○○路金樹展餐廳）說他開
    塑膠工廠需款籌備，向我借款週轉，有時三十萬或三十八萬元，或五萬或十萬、
    八萬」等語，故告訴人就被告前後借款之地點、金額，均大相迥逕庭前後指訴不
    一，而公訴人以告訴人前後不一之指訴，遽為被告不利之認定，尚嫌率斷。
(二)、再告訴人與被告之關係當非泛泛，此據告訴人於檢察官偵查中自承：被告曾拿告
    訴人之鑽石出售，換取現金，以便購買工廠機器等語自明，蓋被告與告訴人之關
    係如非深厚，則告訴人如何會以現金資助被告外，連己身之首飾，均同意被告持
    去變賣。又被告確實在台南縣七股鄉開設塑膠工廠，並未設詞詐騙告訴人，僅機
    器嗣後因故不見，此觀諸告訴人在檢察官偵察中稱：「但他說塑膠射出好賺，也
    想插股才借款，後來機器就全部不見，後來在七股鄉工廠所匯入款，均為投資，
    在八十四年十月二十日放假後，十月三十日發現機器被搬走」等情自明。至被告
    開設工廠之機器事後為何不見，與被告借款之初，是否施用詐術，要屬二事。另
    據證人蕭誌鵬於偵查中結證稱：被告與告訴人二人係男女朋友等語無訛。則被告
    辯稱其與告訴人二人係男女朋友，二人共同投資塑膠工廠等情，應非虛妄，而可
    採信。
(三)、告訴人另指稱被告隱瞞其真實姓名而以蔡仁德與蔡嘉雄名義向其借錢，故認被告
    告有詐欺犯意，並提出東林企業股份有限公司經理蔡仁德及福勝企業股份有限公
    司常務董事蔡嘉雄之名片二張為證。然查，上開二張名片為告訴人所提出，是否
    真為被告所使用，原非無疑。而被告並未以蔡仁德與蔡嘉雄二人名義在外與人接
    觸，此亦據證人蕭誌鵬於偵查中結證稱：並未聽聞被告以該二人名義與人接洽等
    語在卷。另查社會上經商之人常有為求吉利而另以他名印製名片之習慣，要難據
    此即認被告隱瞞真實姓名，向告訴人借款。況觀諸告訴人所提福勝企業股份有限
    公司常務董事蔡嘉雄之名片後，記明「丙○○民國三十年六月二十五日、Ｑ一
    九九五三號、台北縣永和市○○路二八三巷，二八號三Ｆ」等字，核與被
    告之年籍、姓名相符，此有該名片在卷可稽，則被告果欲以假名行騙，則為何又
    在名片後詳立其年籍姓名，顯與經驗法則不符。又查蔡仁德與蔡嘉雄分別並非東
    林企業股份有限公司或福勝企業股份有限公司之經理及常務董事，此有該二公司
    之公司變更登記卡在卷可稽，故被告果真欲魚目混珠，且使他人無從追查，則應
    確實假冒該二公司之人員之姓名為是，否則一經他人查證，則被告豈不自曝其短
    。是告訴人稱被告以假名借款，與上開證據未符，而難輕信。
(四)、按刑法第三百三十九條第一項之詐欺取財罪，係施行詐術使人交付財物方該當構
    成要件。公訴人以被告於偵查中自承迄今尚欠告訴人六十萬元借款，係其於八十
    三年間向告訴人所借，與告訴人合夥資金則尚欠五十萬元未還，另以被告嗣後交
    付告訴人清償財物所簽發之支票，均屬已拒絕往來之支票等情，而溯及推論被告
    借款之初即有詐欺犯意云云。惟查被告上開自白，不惟與告訴人指稱自八十四年
    間方始借款等時間不相符合，且被告自承借款與合夥合資，縱有未能清償，或事
    後答應清償，亦未能兌現，核原屬民事糾紛，如借款之初未有詐欺犯意，核與該
    罪規定之要件即有未符，公訴人未能詳查，恐有誤認，自難以此為被告有罪之認
    定。
(五)、另證人丁○○所開設之彰化商業銀行前鎮分行之支票帳戶，確為證人丁○○親自
    前往銀行所開立，此據該行行員於本院審理時結證稱：訂約定書的立約定書人一
    定要本人簽名，署名簽章欄上的簽名印章需由本人親自為之等語在卷，核與證人
    丁○○證稱約定書上之簽名係其本人所為，此外復有彰化商業銀行前鎮分行八十
    九年九月十三日彰前鎮字第四三四號函及函復支票存款開戶申請書、支票存款往
    來約定書存卷供參。是證人既親自前往開戶領取支票使用，則被告事後取得丁○○之支票，衡情當屬經丁○○同意。故被告辯稱上開向告訴人乙○○借款用以擔
    保之以丁○○名義為發票人之支票，係經丁○○同意始簽發，尚非無據。至證人
    丁○○於偵查中證稱支票帳戶是被告先刻印章去辦理的，是事後才跟我講，要係
    記憶模糊所致，且與上開證據不符，公訴人據此遽為被告不利之認定，要有誤會
    。至證人丁○○經本院送請台中榮民總醫院鑑定，雖據該院鑑定結果稱被告對於
    陌生人聘請他擔任公司總經理一職，毫無警覺及判斷力能來考慮自己是否可以擔
    任總經理一職，研判謝員不甚明暸至銀行開戶及領用支票之意義，惟此應屬被告
    是否另涉施用詐術騙取丁○○開立帳戶申領支票供其使用之詐欺犯行，核與公訴
    人稱被告未得證人丁○○同意擅自簽發支票涉有意圖供行使之用而偽造有價證券
    之情形有間，而無從論以該罪。
四、綜上所述，被告所辯尚堪採信，其所為核與公訴人所指之犯行有間，被告應無詐
    欺取財及偽造有價證券之犯行，此外復查無其他積極證據足資證明被告有該等犯
    行，不能證明被告犯罪，依法應諭知無罪之判決，以免冤抑。
據上論斷，應依刑事訴訟法第三百零一條第一項，判決如主文。
中    華    民    國      九十        年      三      月      一        日
                                  臺灣臺南地方法院刑事第四庭
                                      法  官      鄧  希  賢
右正本證明與原本無異。
如不服本判決，應於判決送達後十日內向本院提出上訴狀( 應附繕本 )。
                                      書記官      陳  美  蓉
中    華    民    國      九十        年      三      月      一        日


司法院資訊處製作；財團法人民間司法改革基金會備份。
